臺灣臺北地方法院民事判決　　　　　　　　　　　　九十二年度小上字第一八二號
　　上　訴　人　乙○○
　　被　上訴人　甲○○
右當事人間請求返還不當得利事件，上訴人對於中華民國九十二年九月八日本院臺北
簡易庭九十二年度北小字第五二四號第一審小額民事判決提起上訴，本院判決如左：
    主  文
上訴駁回。
第二審訴訟費用新臺幣壹仟伍佰元由上訴人負擔。
    事  實
甲、上訴人方面：
  一聲明：
 　 (一)原判決廢棄。
　　(二)被上訴人應給付上訴人新臺幣（下同）二萬零八百三十三元，並自起訴狀送達
　　　翌日起至清償日止按年息百分之五計算之利息。
  二陳述：
    (一)原判決違反民事訴訟法第四百零一條第一項及第四百條第一項既判力之規定：
      臺北市政府曾以民國四十五年八月二十七日、同年八月三十日之收購協議，訴
      請地主（包括上訴人在內）將協議收購之土地（包括坐落臺北市○○區○○段
      一小段五七四地號，面積一千一百零七平方公尺之土地，下稱系爭土地）所有
      權移轉登記與臺北市政府，業經三審判決（臺灣臺北地方法院六十九年度訴更
      字第一○八號、臺灣高等法院七十年度上字第三三五○號、最高法院七十三年
      度台上字第一三七五號判決）認定上開以鄭沈配名義與臺北市政府成立之收購
      協議無效，判決臺北市政府敗訴確定在案。最高法院七十七年度上更字(二)字第
      一九六號判決亦同此認定。被上訴人既以前開收購協議為其抗辯之依據，且其
      係因臺北市政府移轉或交付而占有系爭土地，為臺北市政府之繼受人，依民事
      訴訟法第四百條規定，前述確定判決對被上訴人有拘束力。惟原判決竟謂被上
      訴人非上開各判決之當事人，不受既判力之拘束，明顯違反法令。
    (二)原判決有判決理由矛盾之情形：原判決理由第二、(一)段中記載「經最高法院七
      十三年度台上字第一三七五號民事判決以罹於時效為由判決臺北市政府敗訴」
      ，並載明「至於上開臺灣高等法院七十年度上字第三三五○號、最高法院七十
      三年度台上字一三七五號判決雖認定以鄭沈配名義簽訂之收購協議無效及最高
      法院七十七度上更(二)字第一九六號判決認定收購協議無效．．．」，卻又在原
      判決理由第三段三認定「綜上所述，原告共有系爭土地係由臺北市政府基於合
      法成立生效之收購協議向訴外人鄭沈配之全體繼承人即地主收購．．．」，判
      決理由前後矛盾。
    (三)原判決有判決不備理由之情形：上訴人於原審曾提出鄭黃娥、鄭文章之
      本，以證明渠等未居住在系爭土地，與其他親戚無往來，不可能知悉臺北市政
      府收購系爭土地，遑論授權鄭貢槌代為協議，原判決未記載上開攻擊方法及證
      據之意見；又上訴人於原審提出臺北市政府工務局建築管理處書函，由該書函
      可證鄭文章對於系爭土地遭占用乙事，非毫不聞問，但原判決對此證據取捨完
      全不論，明顯有判決不載理由之違法。
　  (四)鄭黃娥等並未授權鄭貢槌、鄭再吉與臺北市政府協議價購土地及請領土地價款
      部分：
　  　1.四十五年八月二十七日「臺北市政府收購五份埔一一○、一一一、一○八、
        一○七、一○六－一、一○六等筆土地協議紀錄」及四十五年八月三十日「
        臺北市政府收購五份埔七九、八○、八一土地協議紀錄」上並無任何「鄭沈
        配」之繼承人簽名。
　　  2.土地登記所有權人鄭沈配早於三十三年八月十六日死亡，自無可能在四十五
        年間授權鄭貢槌與臺北市政府協議，該協議顯然無效。
      3.上訴人之祖母鄭黃娥未授權鄭貢槌、鄭再吉與臺北市政府簽訂任何買賣契約
        ，鄭貢槌、鄭再吉在協調記錄上簽名處分系爭土地，未得其他公同共有人全
        體之同意，僅為其個人之行為，上訴人、鄭文章、鄭黃娥均不受該協議之拘
        束。
      4.綜觀卷附臺北市政府收購系爭土地之協議紀錄，並未附有任何鄭沈配繼承人
        授權鄭貢槌之證明，該協議紀錄亦未記載鄭貢槌為鄭沈配繼承人之代理人，
        但原審認定鄭貢槌獲得其他鄭沈配繼承人之授權，顯然違背經驗法則。又原
        審竟以鄭沈配之其餘繼承人沈默未曾出面否認買賣契約存在及鄭沈配之繼承
        系統表，推定鄭貢槌獲得授權，且未令被上訴人舉證證明鄭貢槌、鄭再吉係
        經全體繼承人授權與臺北市政府簽訂協議，違背最高法院七十六年台上字第
        七二八號、六十九年台上字第七七一號、四十八年台上字第八八七號判例意
        旨。
      5.四十五年九月二十四日五分埔一一○、一一一、一○八、一○七、一○六、
        一○六－一、七九、八○、八一等地號土地價款之領款收據上固有「鄭沈配
        」之印文，然斯時鄭沈配早已死亡十二年之久，自無法蓋章具領價金。
      6.五十八年間，鄭玉須以鄭沈配代表人身分向臺北市政府申請給予未交付之土
        地價款乙事，上訴人之被繼承人並不知悉亦未授權，該申請行為對鄭文章不
        生效力。
      7.七十七年五月十七日買方吳讚盛、賣方鄭木通等二十四人就臺北市○○區○
        ○段一小段五七四地號等土地持分三分之二，所訂立之不動產買賣契約書中
        ，未列已逝之「林英」、「鄭沈配」為當事人，原審未予查明，誤以上開買
        賣契約「林英」、「鄭沈配」亦列當事人，作為鄭沈配之繼承人於系爭收購
        協議後之舉動，進而推論鄭沈配之繼承人有授權鄭貢鎚出賣系爭土地，明顯
        違反證據法則。
　　  8.七十四年起臺北市政府協調地主出售系爭土地予
        參與，更未在七十七年十一月十一日之買賣協議上簽名，惟原審竟為與上開
        會議錄影本內容不符之認定，明顯違反論理法則。
      9.原判決未慮及四十五年間臺灣仍處農業社會，且尚在戒嚴時期，一般人民不
        易自媒體得知臺北市政府收購土地安置包括被上訴人之遷建戶之行政措施，
        且對政府施政之不滿，亦不敢公然表示，遑論抗爭等情，竟認該項行政措施
        為眾所週知，且以當時未生抗爭或異議，進而推論原地主確有同意交付土地
        ，顯違背經驗法則。
　  (五)原審認被上訴人占用居住達二十餘年，上訴人均未異議一節，與事實不符：
      1.原判決指稱被上訴人占用系爭土地二十餘年，上訴人方面均未異議，與事實
        不合。上訴人之被繼承人於七十三年十一月間知悉系爭土地上遭被上訴人及
        其他占用人非法興建房屋，即向臺北市政府申請拆除，並經臺北市政府應務
        局建築管理處於七十三年十一月八日以北市建（違）字第四九七二三號書函
        回覆，足證上訴人早在十九年前對系爭土地上被上訴人之違章建築已有異議
        。
      2.上訴人係合法登記之土地所有權人，應有部分為三十分之一，而被上訴人無
        合法占有權源，此從被上訴人自始至終提不出「依建築法第七十三條、第三
        十條」所規定依法申請建築機關核淮建築之合法建物，且從未經上訴人及土
        地共有人等地主之同意，而僅係由臺北市政府出具土地使用同意書，並給予
        行政上協助，為系爭土地上之建物所有權登記，自難遽予推認業經上訴人有
        同意使用。再者，被上訴人又提不出有「經上訴人同意」且可以「無償使用
        」任何字據以證明有權占有。由於系爭土地之地價稅，是由上訴人及其他地
        主所繳納，為被上訴人所非法使用、收益，不得已向被上訴人請求「租金金
        額」之不當得利。
      3.即使被上訴人有權占有，但是否得為無償使用收益之占用？況臺北市政府業
        於七十四年一月終止與被上訴人間之租賃關係，其與被上訴人間並無租賃關
        係存在。
    (六)臺北市政府已自承收購協議無效，不得因事後之行政配合與協助措施，使收購
      協議變為有效：
　　  1.臺北市政府財政局於七十六年一月十九日之報告已自承四十五年間與地主所
        訂之收購協議為無效。
      2.臺北市政府收購系爭土地之作為有瑕疵，致拆遷戶及遭冒名協議之地主均蒙
        其害，則於事後協助及配合處理系爭土地相關事宜，乃補救措施，並不因此
        使得該對上訴人無效之收購協議，變為有效；原判決以臺北市政府一再協調
        兩造達成系爭土地買賣及同意行政上之協助，即謂上訴人之被繼承人鄭文章
        、鄭黃娥曾同意出售土地及允諾土地供臺北市政府使用，明顯與事實及法理
        不符。
      3.臺北市政府既未依法取得上訴人系爭土地所有權應有部分，即無權將系爭土
        地交付或租賃給被上訴人使用；況其亦於前判決敗訴確定後之七十四年一月
        間，終止與占用系爭土地建屋之被上訴人租約，被上訴人並無從依據前開收
        購協議主張合法、有權占有系爭土地。
　  (七)七十七年間兩造並未就買賣系土地達成協議：
　　  1.七十七年十一月十一日上訴人未參加臺北市政府邀約之協調會，該會結論對
        上訴人並無拘束。
      2.七十七年十一月十一日之「承購會議記錄」僅係買賣預約性質，雙方既未正
        式簽訂本約，系爭土地之不動產契約即未成立、生效，原判決認為七十七年
        十一月十一日兩造已達成買賣協議，顯屬違誤。
    (八)被上訴人與臺北市政府間租賃契約業已解除：臺北市政府財政局於七十六年一
      月十九日之自承報告說明：「自七十四年一月簽簽奉前楊市長核定不再續租，
      本府與
      泉先生，向被上訴人終止租賃契約，足證臺北市政府敗訴後，自認只有三分之
      一土地權利，已發函向被上訴人終止租約，被上訴人與臺北市政府並無任何租
      賃關係存在，按「雖有法律上原因，而其後已不存在者，亦同。」民法第一百
      七十九條後段定有明文，因此被上訴人對上訴人的所有物無償使用收益，即係
      不當得利。
　  (九)收購協議係以「政府依照土地法辦理徵收」為停止條件：四十五年八月二十七
      日、三十日收購土地協議紀錄上約定：「各地主要求土地過戶登記，由政府依
      照土地法規定辦理徵收手續」；「各地主承諾市政府先行使用土地」，即該土
      地買賣契約之履行，係以「政府依照土地法辦理徵收」為停止條件，且雙方預
      期政府得以辦理徵收，才會允諾臺北市政府暫時先行使用土地，而臺北市政府
      向臺灣省政府申請徵收前開土地時，因不合法令，未獲臺灣省政府核准，此有
      臺灣省政府四十五年十二月二十二日第五一六五五號令可據，則該停止條件既
      未成就，該土地買賣契約應屬無效，臺北市政府及其繼受人占用系爭土地即屬
      無權占用。
  三證據：提出
    一一、一○八、一○七、一○六、一○六－一等筆土地協議紀錄、四十五年八月
    三十日臺北市政府收購五分埔七九、八○、八一土地協議紀錄、臺灣高等法院八
    十八年度上更(一)字第一二二號判決、不動產買賣契約書、臺北市工務局建築管理
    處函、有關該地基現況處理措施會議紀錄、七十七年九月十七日財四字第二七
    ○五一號臺北市政府財政局開會通知單暨所附七十六年一月十九日臺北市政府財
    政局報告、臺北市政府七十四年四月十六日財四字第○九八○四號函、臺灣省
    政府四十五年十二月二十二日第五一六五五號令、臺北地方法院七十五年訴字第
    四八七四號判決、臺灣高等法院七十五年度上字第一四三四號判決、臺灣高等法
    院七十七年度上更(二)字第一九六號判決、最高法院七十九年度臺上字第八二四號
    判決各乙份、土地價款領據六紙為證（以上均為影本）。
乙、被上訴人方面：
    本件依民事訴訟法第四百三十六條之二十九第二款規定，不經言詞辯論而為判決
    ，被上訴人亦未提出書狀作何聲明或陳述。
    理  由
一按對於小額程序之第一審裁判上訴，非以其違背法令為理由，不得為之；其上訴狀
  內應記載上訴理由，表明原判決所違背之法令及其具體內容，或依訴訟資料可認為
  原判決有違背法令之具體事實，民事訴訟法第四百三十六條之二十四、第四百三十
  六條之二十五定有明文。又依同法第四百三十六條之三十二第二項規定，於小額事
  件之上訴程序並不準用同法第四百六十九條第六款規定以觀，對於小額程序第一審
  裁判，並不得以第一審判決有「判決不備理由」或「判決理由矛盾」之違法情形為
  上訴理由。
二上訴人主張臺灣臺北地方法院六十九年度訴更字第一○八號、臺灣高等法院七十年
  度上字第三三五○號、最高法院七十三年度台上字第一三七五號及臺灣高等法院七
  十七年度上更(二)字第一九六號（上訴人誤載為最高法院七十七年度上更(二)字第一九
  六號）判決業已認定以鄭沈配名義與臺北市政府成立之收購協議無效，判決臺北市
  政府敗訴確定在案。被上訴人既以前開收購協議為其抗辯之依據，且其係因臺北市
  政府移轉或交付而占有系爭土地，為臺北市政府之繼受人，前述確定判決對被上訴
  人即有拘束力，原判決竟為相反之認定，違反民事訴訟法第四百條、第四百零一條
  既判力之規定部分：
　(一)按民事訴訟法第四百零一條第一項規定：「確定判決，除當事人外，對於訴訟繫
    屬後為當事人之繼受人者，及為當事人或其繼受人占有請求之標的物者，亦有效
    力。」，既判力之主觀的範圍，原則上存於當事人間，例外的及於訴訟繫屬後為
    當事人之繼受人等，又此項所謂當事人之繼受人，應包括一般繼受人，及特定繼
    受人，前者指當事人之繼承人，後者係指於訴訟繫屬後繼受為訴訟標的之法律關
    係之人而言。
　(二)臺灣臺北地方法院六十九年度訴更字第一○八號、臺灣高等法院七十年度上字第
    三三五○號、最高法院七十三年度台上字第一三七五號確定判決係由臺北市政府
    本於收購協議買賣契約之法律關係，訴請上訴人之父鄭文章、先祖母鄭黃娥辦理
    繼承登記、與臺北市政府訂立書面買賣契約，並辦理所有權移轉登記予臺北市政
    府，有前開確定判決之民事判決書在卷可稽，其訴訟標的法律關係為本於收購協
    議之買賣契約所生之所有權移轉登記請求權。而臺灣高等法院七十七年度上更(二)
    字第一九六號民事確定判決之既判力物的範圍即訴訟標的法律關係則為林再興、
    鄭木通之共有物除去妨害、返還請求權。至於各該判決中就系爭收購協議效力之
    認定，均僅為判決理由中之判斷，並非訴訟標的法律關係，而非屬既判力物的範
    圍。
　(三)況本件兩造均非屬前揭確定判決之當事人或訴訟繫屬後為當事人之繼受人，或為
    當事人或其繼受人占有請求之標的物者，故揆諸民事訴訟法第四百零一條第一項
    規定及最高法七十三年度台上字第三二九二號判例要旨，上開二確定判決自無拘
    束兩造之既判力可言。從而，原判決所為被上訴人不受上開民事確定判決既判力
    拘束之認定，並無違背法令之情事。
三上訴人主張原判決就收購協議效力所為之論斷，理由前後矛盾部分：原判決已詳為
  論斷：臺灣高等法院七十年度上字上字第三三五○號判決理由載明訴外人林再興部
  分，係因臺北市政府之請求權罹於消滅時效，非否定林英簽訂之收購協議無效；又
  上開臺灣臺北地方法院六十九年訴更一○八號、臺灣高等法院七十年度上字第三三
  五○號判決雖另認定以鄭沈配名義簽訂之收購協議無效，及臺灣高等法院七十七年
  度上更(二)字第一九六號判決認定收購協議無效，然本件被告非各該判決之當事人，
  尚不受其既判力之拘束等語明確，並於判決理由要領二(二)交待原判決認定收購協議
  應合法生效之理由，上訴人認判決理由矛盾容有誤會。況依民事訴訟法第四百三十
  六條之三十二第二項規定僅準用同法第四百六十九條第一款至第五款之規定，第六
  款不在準用之列，故同法第四百六十九條第六款所定之判決不備理由及理由矛盾，
  不能為第一審小額事件判決之上訴理由。故上訴人主張原判決就收購協議之效力部
  分所為之論斷；原判決未記載對於鄭黃娥、鄭文章
  築管理處書函等攻擊方法及證據之意見，判決理由顯有矛盾、判決不備理由乙節，
  自不足取。
四按取捨證據、認定事實屬於事實審法院之職權，若其認定並不違背法令，即不許任
  意指摘其認定不當，最高法院二十八年上字第一五一五號判例可資參照。上訴人雖
  指摘：(一)原判決未令被上訴人就訴外人鄭貢槌與上訴人之亡父鄭文章間有授權代理
  關係存在之事實負舉證責任，而推論鄭黃娥等授權鄭貢槌、鄭再吉與臺北市政府協
  議價購土地及請領土地價款，有違論理法則、經驗法則及證據法則；(二)原判決認被
  上訴人占用居住達二十餘年，上訴人均未異議一節，與事實不符；(三)原判決以臺北
  市政府一再協調兩造達成系爭土地買賣及同意行政上之協助，即謂上訴人之被繼承
  人鄭文章、鄭黃娥曾同意出售土地及允諾土地供臺北市政府使用，明顯與事實及法
  理不符；(四)七十七年十一月十一日上訴人未參加臺北市政府邀約之協調會，且未簽
  訂正式本約，原判決認兩造已達成買賣協議，顯有違誤；(五)被上訴人與臺北市政府
  間租賃契約業已解除，因此被上訴人對於上訴人之所有物無償使用收益係不當得利
  云云。惟關於認定收購協議是否有效、被上訴人是否有權占有，悉屬原審認定事實
  之職權行使，而原判決依協議紀錄、繼承系統表、共有人及其餘被繼承人於協議後
  之舉動、上訴人四十餘年來均未提出異議、地主與代理鄭沈配之全體繼承人出賣系
  爭土地應有部分予台北市政府，且林英亦有簽訂收購協議之意思表示，認定系爭收
  購協議係屬有效，並認定台北市政府依買賣契約合法占有系爭土地，被上訴人係經
  台北市政府同意並交付而占有系爭土地，有合法權源，其占有土地自屬有法律上原
  因，其論理並無何違背法令之情形，則揆諸上開判例說明，自難認原判決有何違背
  法令之事由。
五另上訴人於第二審始主張臺北市政府四十五年八月二十七日、八月三十日之收購協
  議，係以「政府依照土地法辦理徵收」為先決條件（即停止條件）部分，核屬新攻
  擊防禦方法，亦非因原法院違背法令致未能提出者，則其於第二審始提出，於法未
  合，本院無庸予以審究。
六綜上所述，上訴人主張原判決違背民事訴訟法第四百條、第四百零一條規定而適用
  法規不當，及原判決不適用法規，認定事實全無法令根據，誤認臺北市政府收購協
  議記錄為有效，違背論理法則、經驗法則及證據法則部分，並無理由，至於主張原
  判決理由矛盾、判決不備理由部分，因非小額訴訟程序上訴理由，亦無足取，亦即
  上訴人提起本件上訴，依其上訴意旨足認上訴顯無理由，爰不經言詞辯論以判決駁
  回。
七上訴人應負擔之訴訟費用額，依後附計算書確定為如主文第二項所示之金額。
八結論：本件上訴為無理由，依民事訴訟法第四百三十六條之二十九第二款、第四百
  三十六條之三十二第一項、第二項、第四百四十九條第一項、第四百三十六條之十
  九第一項、第七十八條，判決如主文。
中　　　華　　　民　　　國　　　九十三　　　年　　　一　　　月　　廿八　日
　　　　　　　　　　　　　　      民事第五庭審判長法官　吳青蓉
                                                  法官  張松鈞
                                                  法官  周美雲
計    算    書
項          目         金  額（新台幣）
第二審裁判費           壹仟伍佰元
合    計               壹仟伍佰元
右為正本係照原本作成
不得上訴
中　　　華　　　民　　　國　　　九十三　　　年　　　一　　　月　　廿八　日
                                                書記官 王宜玲
